【裁判字號】    95,重訴,356
【裁判日期】    951220
【裁判案由】    清償借款
【裁判全文】
臺灣臺中地方法院民事判決  95年度重訴字第356號
原      告  甲○○
訴訟代理人  王文聖  律師
被      告  乙○○
訴訟代理人  周進文  律師
當事人間請求清償借款等事件，本院於民國95年12月6日言詞辯
論終結，判決如下：
    主      文
被告應給付原告新台幣壹仟壹佰貳拾柒萬元，及如附表所示退票
日起至清償日止，按週年利率百分之六計算之利息。
訴訟費用由被告負擔。
本判決得假執行。但被告如以新台幣壹仟壹佰貳拾柒萬元為原告
預供擔保，得免為假執行。
    事      實
壹、原告方面：
  一、聲明：如主文所示。
  二、陳述：
    (一)原告持有訴外人華運通國際生活物流股份有限公司（下稱
      華運通公司）簽發並由被告背書如附表所示之支票9紙，
      金額合計1,127萬元，詎屆期經原告於附表所示之退票日
      期提示該9紙支票，竟遭以存款不足及拒絕往來為由退票
      。
    (二)查以蓋章代票據上簽名，其蓋章通常出於本人之意思，被
      告既不否認支票上之印章為其留存華運通公司之印鑑章而
      為真正，則被告就其係遭他人盜用之事實，應負舉證責任
      。
    (三)本件縱使被告已於民國（下同）95年1月23日辭去華運通
      公司董事長乙職，惟其曾於94年12月間率領公司高級幹部
      南下嘉義與原告洽商本件借貸事宜，斯時原告因明瞭華運
      通公司財務發生狀況，故不同意以公司名義借貸，而要求
      以被告名義借貸，但因被告無個人支票帳戶，故始由該公
      司為發票人，而由被告擔任背書人，並將借貸款項直接轉
      匯華運通公司設於華南銀行信雄分行帳號00000000000帳
      戶內，又被告不否認其擔任公司期間曾就原告所貸與之款
      項所支付部分支票背面背書，且自承辭職後因公司尚有使
      用系爭支票所屬甲存帳戶支票之必要，故將該印鑑章留放
      於公司作為開立支票之用，此顯係由自己之行為表示以代
      理權授與他人，自應負民法第169條表見代理責任，而仍
      不能脫免其本件票據應負之票據清償責任。
    (四)原告爰依票據法律關係聲請本院以95年度促字第30390號
      核發支付命令，經被告於法定期間內異議，而視為起訴。
  三、證據：提出支票正反面及退票理由單影本各9件、存摺明
      細表影本1件、筆錄影本1件、退票理由單影本3件為證。
貳、被告方面：
  一、聲明：
    (一)原告之訴駁回。
    (二)如受不利判決，被告願供擔保，請准宣告免為假執行。
  二、陳述：被告已於95年1月23日辭去華運通公司負責人之職
      務，但因該公司尚有使用系爭支票所屬甲存帳戶支票之必
      要，被告爰將該印鑑章留放於該公司作為開立支票之用，
      然該公司人員未經被告同意擅自於系爭支票背面盜蓋該印
      鑑章，就此盜蓋被告印鑑章之行為，既非出於被告之授權
      ，被告就此自不負背書人之票據責任。又被告擔任公司負
      責人期間，曾於部分支票背面背書，背書方式皆以簽名方
      式為之，而該部分支票皆已兌現完畢。
  三、證據：臺中法院郵局第2156號存證信函及收件回執影本各
      1 件、診斷證明書影本1件為證。
參、兩造爭執事項：
  一、本件被告印章為真正，被告主張該印章被盜用，就該盜用
      事實，被告能否證明？
  二、如認被告之印章確實是被盜用，本件被告是否應負表見代
      理之責任？
肆、本院判斷：
  一、原告持有訴外人華運通公司所簽發如附表所示之支票9紙
      ，金額合計1,127萬元，嗣屆期經原告於附表所示之退票
      日期提示該9紙支票，遭以存款不足及拒絕往來為由退票
      ，又系爭9紙支票背面背書欄內有被告之印章，且該印章
      確屬被告所有等情，已為被告所不爭執，並經原告提出
      支票正反面影本9件、退票理由單影本各12件、存摺明細
      表影本1件為證，故原告前開主張，自堪信為真實。
  二、按支票執票人於票據法第130條所定提示期限內，為付款
      之提示而被拒絕時，對於前手得行使追索權；又支票背書
      人應依照支票文義擔保付款，且票據上之簽名，得以蓋章
      代之，此觀諸票據法第第131條第1項、第144條、第39條
      、第29條、第6條之規定自明。次按民事訴訟法第277條規
      定：「當事人主張有利於己之事實者，就其事實有舉證之
      責任。但法律別有規定，或依其情形顯失公平者，不在此
      限。」又契約書內當事人之印章如為真正，而該當事人否
      認係其本人所蓋或其有授權他人代蓋時，應由其負舉證責
      任（最高法院88年台上字第2087號判決意旨參照）。此一
      舉證責任分配原則，於票據上之印章係屬真正，而票據債
      務人抗辯係遭他人所盜用時，亦有其適用餘地，合先敘明
      之。
  三、經查系爭9紙支票背面背書欄內之被告印章係屬真正乙節
      ，已為被告所自認，則依首揭說明，被告所抗辯該印章係
      遭他人盜用之事實，依法自應由被告負舉證之責。然本件
      被告僅空言主張就該盜用之事實，並未舉證以實其說，依
      法被告所為印章係遭人盜用之抗辯，自難採憑。故依前揭
      規定，被告就系爭支票，自應負背書人責任。
  四、綜上所述，被告依票據關係起訴請求被告應給付原告1,
      127萬元，及如附表所示利息起算日至清算日止，按週年
      利率百分之六（按利率部分依票據法第28條第2項之規定
      為年利六釐）計算之利息，為有理由，應予准許。
  五、本件原告係本於票據有所請求，係民事訴訟法第389條第1
      項第3款之定，依職權宣告假執行。並依被告之聲請酌定
      相當擔保金額，宣告免為假執行。
  六、本件被告主張其將對相關人等提起刑事告訴，於刑事程序
      終結前，請求裁定停止本件訴訟程序云云。然查刑事訴訟
      程序所認定之事實並不當然拘訴民事訴訟程序之事實認定
      ，故被告聲請裁定停止本件訴訟程序云云，於法未合。另
      本件事證已臻明確，兩造其餘攻擊防禦方法，自無一一論
      述之必要，併此敘明。
伍、據上論結，本件原告之訴為有理由，依民事訴訟法第78條、
    第389條第1項第3款、第392條第2項，判決如主文。
中    華    民    國    95    年    12    月    20    日
                  民事第三庭    法  官  李悌愷
正本係照原本作成。
如對本判決上訴，須於判決送達後20日內向本院提出上訴狀。
中    華    民    國    95    年    12    月    20    日
                                書記官  何惠文


司法院資訊處製作；財團法人民間司法改革基金會備份。
